臺灣臺北地方法院民事判決　　　　　　　　　　　　九十二年度簡上字第五五四號
　　上　訴　人　甲○○○
　　被上訴人　　台新國際商業銀行股份有限公司
　　法定代理人　丙○○
　　訴訟代理人　乙○○
右當事人間請求清償債務事件，上訴人對於民國九十二年七月十五日本院台北簡易庭
九十二年度北簡字第一○一五一號第一審判決提起上訴，本院於民國九十二年十二月
二十六日言詞辯論終結，判決如左：
    主  文
上訴駁回。
第二審訴訟費用由上訴人負擔。
    事  實
甲、上訴人方面：
一、聲明：
  (一)原判決廢棄。
  (二)被上訴人於第一審之訴駁回。
二、陳述：除與原判決記載相同者，茲引用之外，補稱：
    上訴人持有被上訴人之信用卡係因上訴人之女即訴外人曾瑞萍申請被上訴人之信
    用卡，並將其附卡由上訴人使用，上訴人對前開附卡並未開卡使用，且被上訴人
    於訴外人曾瑞萍申請信用卡時，並未表示上訴人須與訴外人曾瑞萍負連帶清償責
    任，亦未曾告知上訴人須與曾瑞萍負連帶清償責任，是按民法第二百七十二條第
    一項之規定，上訴人無須負連帶清償責任。況由被上訴人寄予訴外人曾瑞萍之信
    用卡約定條款可知，有關附卡持卡人之責任，上訴人應不受其拘束，蓋上訴人於
    信用卡申請書簽名時，被上訴人並未明白表示上訴人須與訴外人曾瑞萍負連帶清
    償責任，即不得以被上訴人一方之意思表示，即遽認上訴人亦應負連帶清償責任
    云云。
三、證據：除援用第一審所提證據外，上訴人並未補提任何新證據供本院參酌。
乙、被上訴人方面：
一、聲明：上訴駁回。
二、陳述：除與原判決記載相同者，茲引用之外，補稱：
  　上訴人並非於不知情之情況下持有訴外人曾瑞萍之附卡，且上訴人持有系爭附卡
    已達一段期間。依兩造契約性質，信用卡之申請書僅係要約引誘，被上訴人將信
    用卡寄達於上訴人時始為要約，而上訴人並未於七日內為反對之意思表示，即為
    承諾，契約業已生效。又況，附卡之持有人若未開卡，亦未使用附卡，被上訴人
    則不會請求附卡持有人就信用卡之帳款負連帶清償責任。然本件之上訴人既已就
    系爭附卡開卡消費，即不得以未看到契約為由，作為不負連帶清償責任之抗辯。
三、證據：除援用第一審所提證據外，被上訴人並未補提任何新證據供本院參酌。
    理  由
一、本件被上訴人起訴原審被告曾瑞萍於八十三年四月十五日邀同上訴人為附卡持有
    人併訂立信用卡使用契約，領用卡號第0000000000000000號信
    用卡，依約被上訴人即得至特約商店記帳消費及預借現金，惟應於次月限繳日前
    向被上訴人清償，詎原審被告曾瑞萍至九十二年三月十七日止消費款尚有新台幣
    （下同）十三萬三千五百八十二元未清償，被上訴人既為附卡持有人，依約應與
    曾瑞萍共負連帶清償責任，為此訴請上訴人清償債務等語；上訴人則以其僅係附
    卡持有人，並未開卡使用，且其在申請及領得附卡時，被上訴人均未曾告知其須
    與正卡持有人共負連帶清償責任，被上訴人自不得請求其對於正卡持卡人之消費
    款負清償責任云云置辯。
二、經查，本件上訴人對於其確曾與其女兒即原審被告曾瑞萍向被上訴人分別申請信
    用卡正、附卡使用一節並不爭執，此部份事實並有信用卡申請書影本在卷可稽，
    應可認為真實。而本件正卡持有人曾瑞萍迄九十二年三月十七日止累計消費金額
    已達十三萬三千五百八十二元，此部份事實復有客戶帳務查詢單附卷可考，上訴
    人對此一金額亦不否認，自堪認為真正。本件上訴人所爭執者，主要乃：(一)其並
    未開卡使用，不應依約負責；(二)被上訴人並未告知其與正卡持有人間係共負連帶
    清償責任，自不應負此重責云云。茲就上訴人上開抗辯事由分論如下：
  (一)按信用卡契約於申請人填具申請表提出申請後，發卡單位並非當然即負有核發信
    用卡之義務，換言之，發卡單位仍保留有核發與否之權利，其主要因素在於個人
    信用情況之差異，倘發卡單位對於申請人為資力及信用能力之徵信後，認為申請
    人符合其所擬定之標準而核發信用卡時，始能認為雙方就成立信用卡契約已達意
    思表示一致，在此之前，發卡單位所為之任何促銷行為，應僅能視為要約之引誘
    ，至申請人因該引誘而填具信用卡申請書時，應認為僅係「要約」之提出，契約
    並非於申請書提出時即成立。是以，雖然信用卡申請書向由發卡單位印製，信用
    卡契約條款形式上由發卡單位單方面制定，惟依上開契約關係成立之過程以觀，
    此一信用卡契約條款非不得解釋為信用卡申請人利用已經印就之申請書表格向發
    卡單位詢問可否依申請書條款內容成立信用卡契約關係，此一「要約」經發卡單
    位審核相關因素（即上述之申請人信用資料及未來風險可能性等）後，於核發信
    用卡時完成「承諾」之行為，契約於焉成立，至申請人於領得信用卡後是否開卡
    ，以及開卡後是否曾有消費行為，對於信用卡契約已經存在於發卡單位及申請人
    之間一事並無影響，不能因此謂發卡單位發卡後，尚須執卡人開卡、消費，始能
    認為完成「承諾」之行為而使契約有效成立，此不可不辨。
  (二)開卡行為並非審酌信用卡契約是否已經成立之因素，已如前述。惟信用卡附卡持
    有人是否應負連帶清償責任，此一問題即有待深究。本件上訴人並不否認曾申請
    附卡，依信用卡申請書簽名欄所示，並未明文記載附卡申請人與正卡申請人間屬
    連帶債務人關係，上訴人即據此主張其並不知對正卡持有人之消費款負有連帶清
    償責任云云。按一般消費借貸契約中，除於契約約款中明訂連帶保證人或連帶債
    務人與主債務人對於債權人之義務關係外，於當事人簽名欄位上亦均會載明「連
    帶債務人」、「連帶保證人」等字樣，其目的除明白宣示當事人之地位外，亦有
    提醒當事人之意思，倘當事人已簽名於上，事後即不得諉為不知。同理，於信用
    卡契約中，發卡單位是否已經明確告知附卡申請人其就正卡持有人之債務對發卡
    單位之義務內容，應係作為附卡持有人與發卡單位間是否已經成立連帶債務人之
    債權債務關係考量因素。經查，本件上訴人自承第一次取得被上訴人之信用卡迄
    今已有十餘年，前幾年並有使用消費之行為（參本院九十二年十二月二十六日言
    詞辯論筆錄），而依被上訴人所提信用卡會員約訂條款第三條所載，正卡持卡人
    與附卡持卡人就各別使用信用卡所生應付帳款互負連帶清償責任，此一約訂條款
    均與信用卡同時寄送予申請人收執，上訴人對此雖為不復記憶之主張，惟此乃一
    般銀行界實務慣習，上訴人既已取得信用卡，自亦可能已經取得約定條款，雖歷
    年來信用卡屆期換卡，此一資料亦應隨同寄送，換言之，此一約定條款已經置於
    上訴人可以閱讀及理解之範圍內，上訴人自應於收受後仔細閱讀，若其認為對己
    不利，不願擔任連帶債務人，自應依約剪卡終止契約。縱然上訴人事實上確係未
    曾好好閱讀契約書內容，此仍屬上訴人自己疏懶所致之危險，不能據此作為解免
    自己責任之依據。乃上訴人不循正常程序終止契約，甚且持卡消費多年，縱其事
    後所接獲之新卡未經開卡程序，其就正卡持卡人之消費債務對被上訴人負連帶清
    償責任之義務並未終止，是以，本件上訴人既已持卡消費，應認為其已明白知悉
    契約內容，對其所應負擔之義務亦已相當明悉，今正卡持卡人確有消費款未還，
    依約其應負連帶清償責任，被上訴人據此請求上訴人連帶清償十三萬三千五百八
    十二元及依此計算之利息，即有理由，應予准許。
  (三)有質疑者，認為信用卡發卡單位向來均處強勢地位，申請人對其所制定之契約條
    款幾乎毫無置喙餘地，申請人僅有接收與否之選擇，並無變更契約條款之機會，
    是以，信用卡契約條款往往僅偏重發卡單位之權益，少有考量申請人之利益，對
    於申請人而言，自有不公云云。然查，信用卡並非生活必需品，與水、電、瓦斯
    民生物資之情況不同，上開民生物資必需品之供應商其所為之任何政策行為，對
    消費者而言均將產生至鉅影響，信用卡發卡單位所為之行為，與上開民生物資供
    應商之行為相較，顯然對於消費者不致產生相同衝擊。再者，信用卡發卡市場仍
    處相對競爭狀態，申請人仍得以自此一市場中選擇提供較有利條件之發卡單位提
    出申請，非謂申請人倘不向某一發卡銀行申請信用卡，其生活即受有嚴重影響，
    是倘消費者認為其認同某一發卡銀行所制定之信用卡契約條款，願依該發卡單位
    已經印就之空白申請書填寫資料提出申請，理論上應認為該提出申請之消費者已
    經充分閱讀並了解該申請書所載之事項，且同意契約條款，始願提出申請。又有
    認為信用卡市場固然屬於相對競爭狀態，惟發卡單位終究均屬大型金融機構，較
    之聲請人而言，仍屬強勢地位，申請人不論選擇任一發卡單位，其契約條款內容
    幾屬類同，對消費者而言，如同未有選擇權一般。上開說法固然言之成理，惟發
    卡單位所擬定之信用卡契約條款事前均須經財政部金融司審核，以查驗是否有違
    反公平正義、強制禁止、公序良俗等情事存在，經確認無上述情事時始准許製作
    發交申請人，此種過程在一般私法契約行為中並非常見，是以理論上信用卡契約
    條款已經經由主管機關確認無不公平情事存在時，始有可能出現於金融市場，若
    謂歷經如此程序之契約條款，其內容仍屬不公，恐亦有偏失之處。此種經由主管
    機關審核契約條款後始准提出之情事，並非信用卡契約獨然，於保險契約條款一
    項亦同，蓋保險契約條款於制定前，須經財政部保險司審核契約條款是否有上開
    不當之處，消費者與保險公司訂立保險契約時，對於保險契約條款內容亦幾乎毫
    無置喙餘地，若因此謂保險契約條款對消費者不公云云，顯亦屬失當之訾。實則
    ，信用卡消費行為不外為消費借貸及委任契約關係，發卡單位於查驗簽帳單上簽
    名確屬持卡人之筆跡時，即有依約墊付消費款之義務，此種過程與甲存契約大同
    小異，亦即係由銀行單位審核支票上簽名之真正後，代甲存存款戶支付票款或透
    支款項，在甲存帳戶契約簽訂時，消費者亦多係依據銀行單位所提供之制式契約
    條款行事，未聞因此即指稱該甲存存款契約乃地位不平等之契約，是倘若僅因訂
    約之一方為銀行或類似之金融單位，即謂此一契約有顯失公平之虞，應非的論。
    或謂信用卡附卡申請人其經濟地位通常較處弱勢，且銀行於核發信用卡時，通常
    亦不審核附卡申請人之資力及信用狀況，而僅係審核正卡申請人之個人徵信資料
    ，若謂附卡持有人因此須為正卡持有人之消費款負連帶清償責任，顯然係要求弱
    勢之附卡持有人負擔超過其能力及預期之債務，此種情形有失公平云云。然此說
    倘若成立，亦即附卡申請人之債信能力通常較低，則正常情形下，附卡申請人應
    不容易申請取得信用卡正卡，即任申請成功，其信用額度亦當不高，是以，倘若
    消費者自忖其弱勢地位後，願以持有附卡方式，通過信用審核，取得等同於正卡
    持卡人之消費額度，就附卡持有人而言，何嘗不是一種利益？雖然此種利益通常
    伴隨等高風險，亦即須負擔正卡消費額度內債務之連帶清償責任，惟究竟是否申
    請信用卡、以及究竟係以自己申請正卡或以擔任他人信用卡附卡方式取得信用卡
    ，本即為消費者申請信用卡時應當仔細衡量之義務，倘若其願意選擇高額利益，
    對於伴隨而來之等高風險，自亦應當承擔！況且，正卡持有人通常為附卡持有人
    之親友，其消費習性以及還款能力，當為附卡持有人所明知，且較發卡單位深度
    了解，若消費者不願因貪圖高利而承擔正卡持卡人之消費債務，且有使用信用卡
    之必要時，自以自己申請正卡為宜，如何能一方面要求獲得高額利益，一方面要
    求解免高額風險之承擔？此在一般銀行借款債務中擔任連帶保證人或連帶債務人
    之情形亦同，雖然款項通常為主債務人取用，連帶保證人或連帶債務人未必獲有
    任何利益，其資力或財務狀況亦未必較主債務人佳，惟消費者本於理性考量，既
    然同意擔任連帶保證人或連帶債務人，自應依約負責，如何能於簽約後，再以其
    弱勢經濟地位作為拒絕承擔債務之抗辯事由？進一步言，信用卡契約與一般消費
    借貸契約類似，而一般消費借貸契約中常有連帶保證人或連帶債務人之約訂，此
    種情形下鮮聞認同連帶保證人或連帶債務人以其弱勢經濟地位作為拒絕清償債務
    之辯詞，何以信用卡契約中連帶債務人此一辯詞即為可採？足徵所謂經濟地位之
    考量，本不應作為連帶債務人是否應依約負連帶清償責任之依據，蓋窮者與富者
    申請信用卡時所使用之申請書並無不同，其所負擔之權利義務亦不因此而有何差
    異。而信用卡契約中，亦非不得約訂正卡持卡人與附卡持卡人彼此間就債務之相
    互關係，審酌重點應僅在於附卡申請人是否有機會清楚知悉其與正卡持有人間之
    債權債務關係，至開卡與否，與信用卡契約成立與否，可謂毫不相干矣。本件上
    訴人既已有機會詳細閱讀契約條款，且已使用被上訴人所核發之信用卡多年，若
    仍謂不知正、附卡持卡人與發卡單位間權利義務關係內容，顯非實情，是本件上
    訴人上訴所為主張，應屬無據。
三、綜上所述，本件被上訴人主張依信用卡契約訴請被上訴人連帶清償債務為可採，
    上訴人所辯均為無可取。從而，被上訴人請求上訴人連帶給付十三萬三千五百八
    十二元及依此計算之利息，為有理由，應予准許。原審判命上訴人如數給付，於
    法並無不合，上訴意旨指摘原判決不當，求予廢棄改判，為無理由，應予駁回其
    上訴。
四、據上論結，本件上訴為無理由，依民事訴訟法第四百三十六條之一第三項、第四
    百四十九條第一項、第七十八條、第八十五條第一項前段，判決如主文。
中　　　華　　　民　　　國　　九十三　　年　　　一　　　月　　　九　　　日
                                民事第二庭審判長法  官 丁蓓蓓
                                                法  官 黃雯惠
                                                法  官 汪漢卿
正本係照原本作成
本件不得上訴
中　　　華　　　民　　　國　　九十三　　年　　　一　　　月　　十二　　　日
                                                書記官 許婉如
